臺灣臺南地方法院民事判決　　　　　　　　　　　　　九十一年度訴字第二六九號
　　原　　　告　己○○
　　訴訟代理人　乙○○
　　被　　　告　戊○○
　　訴訟代理人　丁○○
　　法定代理人　丙○○
　　訴訟代理人　甲○○
右當事人間請求分割共有物事件，本院判決如左：
    主    文
兩造共有坐落台南縣官田鄉○○○段貳零地號，地目建，面積零點壹貳柒壹公頃土
地應予分割如附圖乙案所示：其中編號貳零─甲面積零點零壹捌伍公頃土地分歸被
告戊○○取得；編號貳零─乙面積零點零貳陸肆公頃、貳零─丙面積零點零零陸
壹公頃、貳零─丁面積零點零零肆伍公頃土地均分歸賴丁才之遺產，由被告財政部
國有財產局台灣南區辦事處台南分處管理；編號貳零─戊面積零點零伍伍伍公頃土
地分歸原告取得；編號貳零─己面積零點零壹陸壹公頃土地留供道路由兩造按原應
有部分比例保持共有。
訴訟費用由被告戊○○負擔六分之一；被告財政部國有財產局台灣南區辦事處台南分
處即賴丁才之遺產管理人負擔三分之一；餘由原告負擔。
    事    實
甲、原告方面：
一、聲明：
  （一）兩造共有坐落台南縣官田鄉○○○段二０三地號土地准予分割如附圖甲案所
        示。
  （二）訴訟費用由被告負擔。
二、陳述：
  （一）緣台南縣官田鄉○○○段二０三地號土地，地目建，面積為一二七一平方公
        尺，使用分區為鄉村區，為兩造所共有，原告之應有部分為二分之一，被告
        戊○○之應有部分為六分之一，賴丁才之應有部分三分之一由其遺產管理人
        即被告財政部國有財產局台灣南區辦事處台南分處管理中。
  （二）按各共有人，得隨時請求分割共有物；又分割之方法，不能協議決定者，法
        院得因任何共有人之聲請，為裁判分割，民法第八百二十三條第一項前段、
        第八百二十四條第二項分別定有明文。查兩造間對於系爭土地並無不分割之
        協議，亦無不能分割之情形，惟兩造無法達成分割之協議，原告為此爰依前
        開規定，訴請裁判分割。
  （三）又原告主張依附圖甲案所示之方式分割系爭土地，但如要採用附圖乙案或丙
        案所示之方式分割，原告亦同意。
三、證據：提出土地登記謄本一件、律師函影本一件為證。
乙、被告方面：
一、被告戊○○部分：
  （一）聲明：原告之訴駁回。
  （二）陳述：
        (1)按分割共有物，既係對於物之權利有所變動，其性質即屬處分行為之一種
          ，不因協議分割或裁判分割而不同，依民法第七百五十九條之規定，不動
          產之共有人死亡時，於繼承人未為繼承登記前，不得分割共有物（最高法
          院七十二年台上字第三八七九號判決及六十八年度第十三次民事庭會議決
          議足資參照）。經查本件系爭土地之共有人賴丁才早已亡故多年，並經鈞
          院選任財政部國有財產局台灣南區辦事處台南分處為賴丁才之遺產管理人
          ，因賴丁才之繼承人有無不明，須待有繼承人承認繼承，或因公示催告程
          序期限屆滿，無人承認繼承時，遺產管理人將剩餘財產歸屬國庫，始可為
          繼承登記，且遺產管理人之職務，依民法第一千一百七十九條之規定，亦
          不及於分割共有物之處分行為，故本件賴丁才之遺產雖有遺產管理人管理
          ，惟仍須踐行一定之程序，不能遽行辦理繼承登記，故現尚不得訴請分割
          系爭土地，今原告失察，且不念堂兄妹情誼，即率爾請求分割共有物，提
          出違背事實現況、悖乎習慣與常理之分割方案，殊屬憾事，且於法亦有未
          合。
        (2)又若鈞院准予裁判分割系爭土地，被告戊○○主張依附圖乙案所示之方式
          為分割，蓋：兩造為堂兄妹關係，原告三歲時，其父即往生，其母隨即改
          嫁，自小依靠被告戊○○之父母扶養長大，及至原告年長，乃與其贅夫居
          住在系爭土地之西邊，多年來均相安無事。而共有人中之賴丁才早已亡故
          多年，生前與被告戊○○之親人世居在系爭土地之東邊，其祖先由被告賴
          金朝代為祭祀，其歷年應繳之地價稅均由被告戊○○負責繳納，故賴丁才
          之土地持分係由被告戊○○合併管理使用，親屬間均無異議，如率爾拆開
          ，非但破壞整體環境，且有違使用現況與人情義理，土地日後將乏人問津
          ，繼續閒置，亦有害經濟上之利用價值。今原告提出之分割方案，將被告
          戊○○及賴丁才應取得之部分分開，不僅違背事實現況，且悖乎習慣與常
          理，不知是何居心，更令被告戊○○無法接受。而被告財政部國有財產局
          台灣南區辦事處台南分處即賴丁才之遺產管理人所提出之分割方案將會拆
          到被告戊○○所有建物之化糞池之一部分，更有可能會拆到主建物，故該
          方案亦不可採。惟有被告戊○○主張之分割方案較符合土地使用之現況，
          自應採之。
  （三）證據：提出地價稅繳款書影本八件為證。
二、被告財政部國有財產局台灣南區辦事處台南分處即賴丁才之遺產管理人部分：
  （一）聲明：原告之訴駁回。
  （二）陳述：
        (1)被告財政部國有財產局台灣南區辦事處台南分處即賴丁才之遺產管理人同
          意分割系爭土地，惟不同意原告及被告戊○○所提出之分割方案，爰請求
          依附圖丙案所示之方式分割土地：
          查系爭土地之東南側連接一條已經大眾行走而形成之小徑，為得統一由
            該小徑出入，爰於系爭土地南側預留一條道路，又該道路應使各共有人
            均能充分利用，故應由西到東貫穿於系爭土地南側。另私設道路之寬度
            依「實施區域計畫地區建築管理辦法」第十一條第二項第三款規定，建
            築基地以私設通路連接道路者，其通路寬度於長度大於二十公尺者不得
            小於五公尺，故主張預留之私設道路寬度應為五公尺，始為適法。
          又系爭土地上東側有被告戊○○二層磚造建物，西側則有原告與被告賴
            金朝共有之磚土造平房，以被告財政部國有財產局台灣南區辦事處台南
            分處即賴丁才之遺產管理人之應有部分面積為四二三平方公尺，又於系
            爭土地上無建物，欲主張分配一處得單獨建築使用之空地，顯難以達成
            ，且均將造成共有人現有建物遭拆除之途，因此被告財政部國有財產局
            台灣南區辦事處台南分處即賴丁才之遺產管理人主張系爭土地應由東側
            向西，按各共有人之應有部分面積，依序分配予被告戊○○、被告財政
            部國有財產局台灣南區辦事處台南分處即賴丁才之遺產管理人、原告，
            此方案得使各共有人所分得之土地均面臨道路，又形狀方正，適於利用
            ，自屬可採。
          再原告及被告戊○○所主張之分割方案使受分配土地西側者無法充分利
            用預留之道路，且被告戊○○所主張之分割方案將使被告財政部國有財
            產局台灣南區辦事處台南分處即賴丁才之遺產管理人所分得之土地有畸
            零地出現，並不公平，故原告及被告戊○○所主張之分割方案均非可採
            。
        (2)又原告於起訴前，既未依民法第八百二十四條第一項之規定與被告協議，
          且其所提出之分割方案亦顯非有利於全體共有人，是系爭土地既無不能分
          割之事由，僅因原告率爾起訴而免負擔訴訟費用，顯非公允，況被告為求
          土地適當利用而另提分割方案，應屬被告為防衛權利所必要，是本件訴訟
          費用應由全體共有人依其應有部分比例分擔，始為公允。
丙、本院依職權履勘系爭土地，並囑託台南縣麻豆地政事務所測量系爭土地及依兩造
    所提出之分割方案製作複丈成果圖，暨調閱本院九十年度繼字第三二七號聲請選
    任遺產管理人事件卷宗及九十年度家催字第二一九號聲請公示催告事件卷宗。
    理      由
一、原告起訴主張：坐落台南縣官田鄉○○○段二０三地號土地為兩造所共有，原告
    之應有部分為二分之一，被告戊○○之應有部分為六分之一，賴丁才之應有部分
    三分之一現由其遺產管理人即被告財政部國有財產局台灣南區辦事處台南分處管
    理中，兩造間對於系爭土地並無不分割之協議，亦無不能分割之情形，惟兩造無
    法達成分割之協議，原告為此爰訴請裁判分割，又原告主張依附圖甲案所示之方
    式分割系爭土地，但如要採用附圖乙案或丙案所示之方式分割，原告亦同意等語
    。
二、被告戊○○則以：系爭土地之共有人賴丁才早已亡故多年，並經本院選任財政部
    國有財產局台灣南區辦事處台南分處為賴丁才之遺產管理人，因賴丁才之繼承人
    有無不明，須待有繼承人承認繼承，或因公示催告程序期限屆滿，無人承認繼承
    時，遺產管理人將剩餘財產歸屬國庫，始可為繼承登記，且遺產管理人之職務並
    不及於分割共有物之處分行為，故系爭土地現尚不得分割，若鈞院准予裁判分割
    系爭土地，被告戊○○主張依附圖乙案所示之方式為分割，以符合土地使用之現
    況，且不會拆到被告戊○○所有在系爭土地上之建物等語，資為抗辯；另被告財
    政部國有財產局台灣南區辦事處台南分處即賴丁才之遺產管理人則以：被告財政
    部國有財產局台灣南區辦事處台南分處即賴丁才之遺產管理人同意分割系爭土地
    ，惟請求依附圖丙案所示之方式分割土地，蓋該方案各共有人所分得之土地形狀
    方正，不會造成畸零地，適於利用，且系爭土地之東南側連接一條已經大眾行走
    而形成之小徑，為得統一由該小徑出入，爰於系爭土地南側預留一條道路，又該
    道路應由西到東貫穿於系爭土地南側，以利各共有人充分利用，如此可免除其他
    共有人所提分割方案使受分配土地西側者無法充分利用預留道路之弊病，再本件
    訴訟費用應由全體共有人依其應有部分比例分擔，始為公允等語，資為抗辯。
三、查原告主張坐落台南縣官田鄉○○○段二０三地號，地目建，面積０‧一二七一
    公頃土地，為兩造所共有，原告之應有部分為二分之一，被告戊○○之應有部分
    為六分之一，賴丁才之應有部分三分之一現由其遺產管理人即被告財政部國有財
    產局台灣南區辦事處台南分處管理中之事實，業據原告提出土地登記謄本一件為
    證，且為被告所不爭執，堪認為真實。
四、按為保存遺產必要之處置，乃遺產管理人職務之一，民法第一千一百七十九第一
    項第二款定有明文，是遺產管理人之職務除管理、改良遺產之行為外，對遺產為
    必要之處分行為亦包括在內。又因繼承於登記前已取得不動產物權者，非經登記
    不得處分其物權，固為民法第七百五十九條所明定，惟不動產之共有人死亡，若
    無繼承人或繼承人之有無不明，經法院依民法第一千一百七十八條第二項之規定
    ，定六個月以上期限，公告繼承人，命其於期限內承認繼承，而仍無繼承人承認
    繼承時，尚無民法第七百五十九條規定之適用，此觀民法第一千一百七十九條第
    一項第二款及民事訴訟法第一百六十八條之規定自明，是當事人死亡，而無繼承
    人時，遺產管理人得代繼承人之地位進行訴訟，否則關於分割共有物事件，將陷
    於不能分割之窘境，而妨害其他共有人分割請求權之行使。至於最高法院六十八
    年八月二十一日六十八年度第十三次民事庭會議決議（二）及七十二年台上字第
    三八七九號判決所稱「共有不動產之共有人中有人死亡時，於其繼承人未為繼承
    登記前，不得分割共有物」係指一般繼承情形，即共有人中有人死亡，而該死亡
    之人有得為繼承之人之情形而言，與當事人死亡，無繼承人或繼承人之有無不明
    而僅有遺產管理人者有別（司法院八十三年十二月二十八日  (83)廳民四字第二
    三三七九號函參照）。查系爭土地共有人之一賴丁才於日據時代昭和十三年十二
    月十四日死亡，其繼承人有無不明，經本院指定財政部國有財產局台灣南區辦事
    處台南分處為其遺產管理人，嗣財政部國有財產局台灣南區辦事處台南分處聲請
    本院裁定准對賴丁才之繼承人、債權人及受遺贈人為公示催告，經本院於九十年
    七月二十六日裁定准予公示催告，並命賴丁才之繼承人、債權人、受遺贈人應於
    公示催告最後登載新聞紙之日起一年二月內承認繼承、報明債權、為願受遺贈與
    否之聲明，該公示催告於九十年八月十四日經刊登於新聞紙，迄今尚未逾一年二
    月，仍在搜尋賴丁才之繼承人、債權人及受遺贈人期間等情，業經本院依職權調
    取本院九十年度繼字第三二七號聲請選任遺產管理人事件卷宗及九十年度家催字
    第二一九號聲請公示催告事件卷宗核閱綦詳，且為兩造所不爭執，堪予認定，揆
    諸前開說明，本件原告以財政部國有財產局台灣台區辦事處台南分處即賴丁才之
    遺產管理人為被告，而訴請裁判分割系爭土地，自應准許，被告戊○○執此抗辯
    系爭土地賴丁才之應有部分未經其繼承人辦理繼承登記或收歸國有，遺產管理人
    之職務並不及於分割共有物之處分行為，故系爭土地現尚不得分割云云，自非可
    採。
五、按共有人得隨時請求分割共有物，但因物之使用目的不能分割或契約定有不可分
    割之期限者，不在此限；又共有物之分割，依共有人協議之方法行之，分割方法
    不能協議者，法院得依任何共有人之聲請，以原物分配於各共有人，民法第八百
    二十三條第一項、第八百二十四條第一項及第二項第一款分別定有明文。查原告
    主張系爭土地並無因使用目的不能分割之情形，兩造間對於系爭土地亦無不可分
    割之協議，然無法協議分割等情，為被告所不爭執，自堪採信，又系爭土地並無
    其他依法律不能分割之情事，已詳如前述，則原告訴請法院裁判分割，於法即無
    不合，應予准許。
六、又按共有物之分割，應由法院依民法第八百二十四條命為適當之分配，不受當事
    人主張之拘束。又分割共有物時，法院應參酌當事人之聲明、共有物之性質、經
    濟效用及全體共有人之利益等因素公平為之。經查：系爭土地為一袋地，東南方
    連接約一米寬之彎曲小道得對外通行，土地東北部分坐落一棟被告戊○○所有之
    二層磚造樓房，北側及西北側部分則坐落一原告及被告戊○○共有之磚造平房，
    其餘土地上則無建物，東側之土地為被告戊○○在使用，並種植花草，而西側之
    土地則有原告種植之樹木等情，業經本院履勘現場，並製有勘驗筆錄及現場略圖
    在卷可憑。又查被告戊○○主張原告自年長迄今即住在系爭土地之西邊，共有人
    之一賴丁才生前係與被告戊○○之親人世居在系爭土地之東邊，其祖先由被告戊
    ○○代為祭祀，其歷年應繳之地價稅均由被告戊○○負責繳納，賴丁才之土地持
    分向來係由被告戊○○合併管理使用，親屬間均無異議等情，業據被告戊○○提
    出地價稅繳款書影本八件為證，且為原告及被告財政部國有財產局台灣南區辦事
    處台南分處即賴丁才之遺產管理人所不爭執，自堪信為真實。今兩造就系爭土地
    應如何分割各持己見，茲就兩造之分割方案析述如下：
  （一）關於原告之分割方案（如附圖甲案所示）：
        原告之分割方案將系爭土地之西邊劃歸被告財政部國有財產局台灣南區辦事
        處台南分處即賴丁才之遺產管理人取得，原告取得之土地則位於土地之中、
        東側，核與系爭土地之使用現況不符，且原告及被告戊○○共有之磚造平房
        於分割後可能面臨拆除之命運，並不甚洽當，而原告對於被告所主張之分割
        方案又均同意採用，是原告所主張如附圖甲案所示之分割方案，本院爰不採
        之。
  （二）關於被告戊○○之分割方案（如附圖乙案所示）：
        被告戊○○所主張之分割方案較符合土地使用之現況，其所有之二層磚造樓
        房將不會遭拆除，且其與原告共有之磚造平房大部分亦得保留原狀，各共有
        人所分得之土地均得透過預留之道路對外通行，所預留之道路面積又係各分
        割方案中最小者，依此方案分割系爭土地得使共有人因分割土地所承受之損
        害降至最低。
  （三）關於被告財政部國有財產局台灣南區辦事處台南分處即賴丁才之遺產管理人
        之分割方案（如附圖丙案所示）：
        被告財政部國有財產局台灣南區辦事處台南分處即賴丁才之遺產管理人所主
        張之分割方案固然可使各共有人所分得之土地形狀較規矩，且便於利用預留
        之道路，惟該方案將使被告戊○○所有之二層磚造樓房及其與原告共有之磚
        造平房於分割後面臨拆除之命運，不符合土地使用之現況，且被告戊○○所
        分得之土地形狀較細長，不利於其再建屋居住，被告戊○○恐將因此遭受不
        小之損害。
  （四）綜上所述，本院審酌兩造共有前揭土地之應有部分比例及對分割方案之意願
        ，並考量分得土地之完整性、通行之便利性、經濟效用之發揮及土地之利用
        ，認系爭土地依如附圖所示乙案之方式分割，較公平合理及符合兩造之利益
        ，爰將兩造共有之前揭土地，判決分割如主文第一項所示。
七、又本件因係共有物分割，被告之行為可認係按當時之訴訟程度而為伸張或防禦權
    利所必要，依民事訴訟法第八十一條第二款之規定，應由勝訴之原告亦負擔部分
    訴訟費用，是爰命兩造按應有部分之比例負擔之。
八、據上論結，本件原告之訴為有理由，爰依民事訴訟法第七十八條、第八十一條第
    二款、第八十五條第一項但書，判決如主文。
中　　　華　　　民　　　國　　九十一　　年　　　六　　　月　　二十一　　日
                              　　臺灣臺南地方法院民事第三庭
~B法　　　官　葉惠玲
右為正本係照原本作成
如對本判決上訴，須於判決送達後廿日內向本院提出上訴狀
中　　　華　　　民　　　國　　九十一　　年　　　六　　　月　　二十一　　日
~B法院書記官　汪姿秀
